臺灣高等法院臺中分院民事判決
109年度上字第451號
上  訴  人  
即被上訴人    顏貽騰  

訴訟代理人    林更穎律師
複  代理人    鄭燕燕  
上  訴  人  
即被上訴人    顏憲豐  

              顏憲邦  
              顏憲傳  
              顏憲富  


              顏林素津
共      同
訴訟代理人    沈政雄律師
視同上訴人
即被上訴人    顏憲得  
              顏榮一  
訴訟代理人    于秀珍  
視同上訴人
即被上訴人    顏春展  
兼訴訟代理人  顏憲隆  
視同上訴人
即被上訴人    顏嘉男  
              顏順泉  
上2人共同
訴訟代理人    顏順昺  
視同上訴人
即被上訴人    顏瑜均  
              周碧珠  

訴訟代理人    沈泰基律師
              楊淳淯律師
上列當事人間分割共有物事件，上訴人對於中華民國109年7月8
日臺灣彰化地方法院108年度訴字第35號第一審判決提起上訴，
本院於111年8月16日言詞辯論終結，判決如下：
    主  文
一、原判決廢棄。
二、兩造共有彰化縣○○鎮○○段000地號（面積：0,000平方公尺）
    土地，應依如附圖五所示，分割各由兩造單獨或保持共有取
    得，兩造並依如附件之配賦表所示，互為補償。
三、第一、二審訴訟費用，由兩造各依如附表所示之應有部分比
    例負擔。
    事實及理由
甲、程序部分：
一、上訴人即原審原告顏貽騰與上訴人即原審共同被告顏憲豐、
    顏憲邦、顏憲傳、顏憲富、顏林素津（下稱顏憲豐等5人）
    ，均提起上訴，而顏憲豐等5人上訴之效力，及於視同上訴
    人即其餘原審共同被告顏憲得等8人（以下均以兩造姓名稱
    之）。
二、顏瑜均經合法通知未於言詞辯論期日到場，核無民事訴訟法
    第386條所列各款情形，爰依顏貽騰之聲請，由其一造辯論
    而為判決。　　
乙、實體部分：　　
壹、顏貽騰主張：兩造共有彰化縣○○鎮○○段000地號（面積：0,0
    00平方公尺）土地（下稱系爭土地），應有部分比例詳如附
    表所示。就系爭土地，兩造並無訂立不分割契約，亦無因物
    之使用目的而有不能分割之情形，惟兩造迄未能達成分割之
    協議等情。爰依民法第823條第1項規定，請求分割系爭土地
    （分割方案部分，同意周碧珠所提之先、備位分割方案，參
    本院卷㈢502頁）。
貳、答辯部分：
一、顏憲豐等5人則以：應依如附圖二（即彰化縣○○地政事務所
    鑑測日期110年3月22日土地複丈成果圖，編號A所示部分，
    更正分割由顏憲豐等5人各5分之1之比例，保持共有取得；
    編號I所示部分，更正分割由周碧珠按應有部分10分之9，顏
    貽騰10分之1之比例，保持共有取得）所示，分割系爭土地
    各由兩造單獨或保持共有取得，兩造並依卷附石亦隆不動產
    估價師事務所估價報告書（下稱石亦隆估價報告書）第10頁
    表三十，互為金錢補償等語置辯。
二、顏憲得、顏春展、顏憲隆則以：同意依顏憲豐等5人之分割
    方案，分割系爭土地等語置辯（參本院卷㈢498、499頁）。
三、顏榮一則以：應依如附圖三（即彰化縣○○地政事務所鑑測日
    期110年2月5日土地複丈成果圖）所示，分割系爭土地各由
    兩造單獨或保持共有取得等語置辯（參本院卷㈢382、498頁
    ）。
四、顏嘉男則以：同意原判決之分割結果等語置辯（參本院卷㈢4
    98、499頁）。
五、顏順泉則以：同意依顏榮一之分割方案，分割系爭土地等語
    置辯（參本院卷㈢498、499頁）。
六、顏瑜均於原審及本院均未到庭陳述，亦未提出書狀作何聲明
    或陳述。
七、周碧珠則以：㈠先位主張：應依如附圖四（即彰化縣○○地政
    事務所鑑測日期111年1月20日土地複丈成果圖方案1、收件
    日期文號111年1月17日○○○字第00號）所示，分割系爭土地
    各由兩造單獨或保持共有取得，兩造並依卷附華聲科技不動
    產估價師事務所估價報告書（下稱華聲估價報告書）第4頁
    所示，互為找補；㈡備位主張：應依如附圖五（即彰化縣○○
    地政事務所鑑測日期111年1月20日土地複丈成果圖方案2、
    收件日期文號111年1月17日○○○字第00號）所示，分割系爭
    土地各由兩造單獨或保持共有取得，兩造並依附件配賦表（
    即華聲估價報告書第6頁）所示，互為找補等語置辯。
參、原審判決系爭土地應依如附圖一（即彰化縣○○地政事務所鑑
    測日期108年8月1日土地複丈成果圖）所示，分割各由兩造
    單獨或保持共有取得（惟更正編號B所示部分，應依兩造原
    應有部分比例，保持共有；編號I所示部分，應由周碧珠、
    顏貽騰各按9/10、1/10應有部分比例，保持共有），兩造應
    依如原判決附表二所示之金額，互為補償。顏貽騰與顏憲豐
    等5人均不服，提起上訴：
一、顏貽騰：㈠上訴聲明：⒈原判決廢棄。⒉同意周碧珠之聲明。㈡
    答辯聲明：上訴駁回。
二、顏憲豐等5人：㈠上訴聲明：⒈原判決廢棄。⒉系爭土地應依如
    附圖二所示（編號A所示部分，更正分割由顏憲豐等5人各5
    分之1之比例，保持共有取得；編號I所示部分，更正分割由
    周碧珠按應有部分10分之9，顏貽騰10分之1之比例，保持共
    有取得），分割各由兩造單獨或保持共有取得。⒊兩造應互
    為補償如石亦隆估價報告書第10頁表三十相互補償金額明細
    表所示之金額。㈡答辯聲明：上訴駁回。
三、顏憲得、顏春展、顏憲隆：同意顏憲豐等5人之聲明。
四、顏榮一：系爭土地應依如附圖三所示，分割各由兩造單獨或
    保持共有取得。
五、顏嘉男：上訴駁回。
六、顏順泉：同意顏榮一之聲明。　　
七、周碧珠：㈠先位聲明：1.原判決廢棄。2.系爭土地應依如附
    圖四所示，分割各由兩造單獨或保持共有取得，兩造並依如
    華聲估價報告書第4頁各共有人應受補金額配賦表所示之金
    額補償。㈡備位聲明：1.原判決廢棄。2.系爭土地應依如附
    圖五所示，分割各由兩造單獨或保持共有取得，兩造並依如
    附件配賦表所示之金額補償。
肆、本院得心證之理由：
一、顏貽騰主張：系爭土地（○○區乙種建築用地）為兩造所共有
    ，應有部分比例詳如附表所示。就系爭土地，兩造並無訂立
    不分割契約，亦無因物之使用目的而有不能分割之情形，惟
    兩造迄未能達成分割之協議之事實，業據其提出土地登記第
    三類謄本、地籍圖謄本（參原審卷25-29頁）為證，且為除
    顏瑜均以外之其餘共有人所不爭執，此部分自堪信為真實。
    準此，顏貽騰請求分割系爭土地，於法有據。
二、系爭土地之地形為呈東西走向之長方形，東側臨彰化縣○○鎮
    ○○路（下稱○○路），北側臨○○路000巷私設巷道（下稱000巷
    ），西側臨彰化縣○○鎮○○○路00巷私設巷道（下稱00巷）。
    系爭土地上北側有4棟分屬系爭土地之共有人所有建物，可
    經由北側000巷進出，南側則由顏貽騰與周碧珠作農業使用
    等情，業經原審會同地政事務所測量員勘測現場，製有勘驗
    測量筆錄及土地複丈成果圖附於原審卷127-135頁可稽，復
    有顏貽騰所提現場照片附於原審卷33-59頁可參。
三、按定共有物分割之方法，固可由法院自由裁量，惟除各共有
    人之意願、共有物之性質、使用現況外，仍應斟酌共有物分
    割後之經濟效用及共有人間之利益均等，為公平合理之分配
    ，且不受共有人原就共有物之使用、收益或管理方法所為約
    定之拘束（參最高法院110年度台上字第710號民事判決）。
    次按分割共有物以消滅共有關係為目的，其分割方法，除部
    分共有人曾明示就其分得部分，仍願維持共有關係，或有民
    法第824條第4項規定情形外，不得將共有物之一部分歸部分
    共有人共有，使創設另一新共有關係（參最高法院110年度
    台上字第859號民事判決）。
四、依上開說明意旨，除如附圖一、四、五編號D、F、G所示、
    如附圖二編號D、F、H所示，及如附圖三編號C、D、E所示部
    分之共有人於分割後所取得之土地，同意繼續保持共有關係
    外，如附圖一、二編號I，及如附圖三編號G所示部分之共有
    人顏貽騰與周碧珠已於本院表明：系爭土地分割後所取得之
    土地，其等不願繼續保持共有關係。準此，如附圖一、二、
    三所示之分割方案，仍將該2人於分割後所取得之土地，繼
    續保持共有關係，核於法不合。又依如附圖一、四、五所示
    ，顏榮一於分割後單獨取得之該等附圖編號A、H（東臨○○路
    ）所示之二筆土地，面積共計000平方公尺（00+000）。惟
    依如附圖二所示，顏榮一於分割後，僅單獨取得如附圖二編
    號G所示一筆土地（東未臨○○路，且面積僅000平方公尺）。
    依附圖二所示，就系爭土地，顏榮一之應有部分為1/8，卻
    僅分割單取得一筆編號G所示面積000平方公尺土地。但顏憲
    豐等5人合計之應有部分亦為1/8，卻分割取得二筆編號A、H
    （東臨○○路）所示面積合計000平方公尺（00+000）土地。
    故顏榮一辯稱：如附圖二所示之分割分案顯有利於顏憲豐等
    5人，而損害彼之權益，應非無據。另系爭土地北側與西側
    之既有私設巷道面積為000平方公尺（即如附圖一、二、四
    、五編號B所示部分，同如原審卷135頁土地複丈成果圖編號
    F所示部分），已供系爭土地通行多年，並無通行困難之處
    。故如附圖三之分割方案，擬將該附圖編號A所示之上開私
    設道路部分，加寬為5公尺，致該部分面積增加為790平方公
    尺，並於分割後由兩造繼續保持共有關係。經核該分割方案
    ，應非符合系爭土地之經濟效用與各共有人之利益。基上所
    述，堪認如附圖一、二、三所示之分割方案，均非可採。
五、按法院於裁判分割共有土地時，因共同使用道路必要，固得
    將該道路用地仍然維持共有關係，惟道路之通行，其通行利
    益與受益土地之面積息息相關，將部分共有土地分割為道路
    用地並維持共有關係時，即應注意受益土地面積比例以計算
    各共有人就道路用地之應有部分，始為公平、適法（參最高
    法院106年度台上字第699號民事判決）。原判決所採之如附
    圖一所示分割方案，業經原審請地政事務所套繪地上建物於
    分割圖上，確認並無拆除上開現有4棟建物之問題（參原審
    卷279頁）。如附圖四、五所示之分割方案，係將如附圖一
    編號I所示原由顏貽騰、周碧珠保持共有取得部分，再細分
    為編號J、K二部分，分由顏貽騰、周碧珠單獨取得。另依如
    附圖四所示之分割方案，分割後僅周碧珠未就編號B所示之
    上開私設巷道（即00巷、000巷），繼續保持共有關係。依
    如附圖五所示之分割方案，分割後所有共有人均就編號B所
    示之上開私設巷道，繼續保持共有關係。本院經依上開說明
    意旨，綜合審酌：分割後周碧珠取得之土地（即編號K所示
    部分）面積多達1,528平方公尺，為東西狹長狀，東側臨○○
    路，可對外通行，西側、北側均未臨上開私設巷道，而無法
    通行使用該私設巷道，對外通行。如以原應有部分比例就該
    私設巷道，繼續保持共有關係，對周碧珠顯非公平合理。惟
    周碧珠既為系爭土地之原共有人之一。且上開私設巷道已供
    通行多年，即於分割前周碧珠亦可使用該私設巷道與○○路，
    雙面對外通行，今僅徒因伊於分割後之土地臨○○路，可單面
    對外通行，而僅由其餘共有人就上開私設巷道，繼續保持共
    有關係，亦非全然妥適。依該分割方案分割後，除周碧珠外
    之其餘共有人每人就依附圖五編號B所示部分土地之應有部
    分最少為6/165等一切情狀後，認應以如附圖五所示之分割
    方案（即亦由周碧珠就此部分土地，分割取得應有部分6/16
    5），方符公平合理，而為可採。
六、末按分割共有物之訴，以原物為分配時，如共有人中，有不
    能按其應有部分受分配者，得以金錢補償之，民法第824條
    第3項定有明文。系爭土地依如附圖五所示，分割各由兩造
    單獨或保持共有取得後，因共有人分得土地之價值，與其應
    有部分之價值，尚有差距，自應依上開規定，互為補償，始
    符公平合理。經本院送請華聲科技不動產估價師事務所鑑定
    就此一分割方案，兩造應互為補償之金額，結果如附件配賦
    表所示等情，有華聲估價報告書附於本院卷㈢323頁可稽。本
    院經審酌該鑑定人之專業背景與所使用之估價方法及相關鑑
    定資料來源等一切情狀後，認該鑑定結果，應屬適當可採。
    至顏憲豐等5人固以：依原判決附表二所示，系爭土地依原
    判決所採分割方案分割後，周碧珠原應補償其他共有人104
    萬5,964元。但系爭土地依附圖五所示之分割方案分割後，
    周碧珠卻反可自其他共有人獲補償81萬0,358元等情，而不
    同意上開華聲估價報告書之鑑定結果。惟原判決係將如附圖
    一編號B（同如附圖五編號B）所示上開私設巷道（面積442
    平方公尺）部分，分割由周碧珠按伊原應有部分27/80比例
    取得，繼續保持共有關係，而如附圖五所示之分割方案，係
    將上開編號B所示上開私設巷道部分，分割由周碧珠按伊應
    有部分6/165比例取得，繼續保持共有關係。準此，因二者
    所採之分割方案，於分割後周碧珠取得之繼續保持共有編號
    B所示部分土地，經按伊應有部分比例計算之土地面積（即4
    42x27/80=149.175，442x6/165=16.072）與價值（依宏大不
    動產估價師聯合事務所估價報告書第4頁、原審卷357頁，每
    坪為4萬9,269元；依華聲估價報告書附件1-1-1，每坪為3萬
    3,299元），有所不同，故經計算後，自然會有上開應補償
    與應獲補償之差異存在。是顏憲豐等5人就此所辯，核非可
    取。
七、綜上所述，原審漏未審酌上情，而採更正後之附圖一所示分
    割方案（參上開參、所載），判決分割系爭土地，核有未洽
    。是兩造提起上訴，均為有理由，爰將原判決予以廢棄，改
    判決如主文第2項所示。
八、本件事證已臻明確，兩造其餘之攻擊或防禦方法及所用之證
    據，經本院斟酌後，認為均不足以影響本判決之結果，爰不
    逐一論列，併此敘明。
伍、據上論結，本件上訴均為有理由，判決如主文。
中　　華　　民　　國　　111 　年　　8 　　月　　30　　日
                 民事第七庭   審判長法　官  王  銘
                                    法　官  張國華
                                    法　官  唐敏寶
正本係照原本作成。
如不服本判決，應於收受送達後20日內向本院提出上訴書狀，其
未表明上訴理由者，應於提出上訴後20日內向本院補提理由書狀
（均須按他造當事人之人數附繕本）。因疫情而遲誤不變期間，
得向法院聲請回復原狀。
上訴時應提出委任律師或具有律師資格之人之委任狀；委任有律
師資格者，另應附具律師資格證書及釋明委任人與受任人有民事
訴訟法第466條之1第1項但書或第2項所定關係之釋明文書影本。
如委任律師提起上訴者，應一併繳納上訴審裁判費。
                                    書記官  劉恒宏
　　　　　　　　　　　　　　　　　　
中　　華　　民　　國　　111 　年　　8 　　月　　30　　日
附表：兩造應有部分比例
編號 姓  名  應有部分比例 1 顏貽騰    80分之3 2 顏憲豐    40分之1 3 顏憲邦    40分之1 4 顏憲傳    40分之1 5 顏憲富    40分之1 6 顏嘉男    16分之1 7 顏憲得    120分之5 8 顏憲隆    120分之5 9 顏榮一     8分之1 10 顏林素津    40分之1 11 顏春展   120分之5 12 顏順泉    40分之5 13 顏瑜均    48分之3 14 周碧珠    80分之27